【裁判字號】    95,台上,878
【裁判日期】    950428
【裁判案由】    損害賠償等
【裁判全文】
最高法院民事判決              九十五年度台上字第八七八號
    上  訴  人  甲○○
    訴訟代理人  陳俊斌律師
                蘇弘志律師
                阮禎民律師
    被 上訴 人  開立工程股份有限公司
                        5號2.
    法定代理人  乙○○
    被 上訴 人  三群工程有限公司
    法定代理人  丙○○
    共      同
    訴訟代理人  沈美真律師
上列當事人間請求損害賠償等事件，上訴人對於中華民國九十四
年七月十九日台灣高等法院第二審更審判決（九十三年度重上更
(一)字第一一三號），提起上訴，本院判決如下：
    主  文
原判決關於駁回上訴人就請求被上訴人連帶給付其新台幣三千五
百四十八萬六千四百零六元之訴及該訴訟費用部分廢棄，發回台
灣高等法院。
    理  由
本件上訴人主張：伊於民國八十年七月二十三日與被上訴人開立
工程股份有限公司（下稱開立公司）簽訂工程承攬契約書（下稱
系爭承攬契約），由開立公司負責承攬伊興建坐落台北縣汐止鎮
○○○路三之五一號遠東世界中心有關電氣、給排水、衛生、消
防、空調設備之工程（下稱系爭工程），並由被上訴人三群工程
有限公司（下稱三群公司）擔任連帶保證人。依系爭承攬契約第
三條第六項及第十九條約定，開立公司與三群公司應於工程驗收
之日起負一年保固責任，倘有不當情事發生，經查明係工作不良
、材料不佳所致者，應連帶負責，無價修復。被上訴人之保固責
任係自八十四年五月一日起至八十五年四月三十日止。詎遠東世
界中心之地下三樓於八十四年十月二十五日發生火災，致地下四
樓之高壓變電站及隔鄰中控室之設備均因而毀損，經鑑定結果，
認定火災之起火點係開立公司甫於同年十月二十一日換修之ＣＭ
Ｐ－ＳＣ電容器盤，疑係該批電容器內部因絕緣不良而造成並聯
電容器回路中任一電容器故障，其他並聯電容器所儲存之能量皆
流入該故障之電容器上，造成電容器之能量無法釋放，致爆破而
引起火災。上開電容器盤係由開立公司選購及裝設，火災係因該
電容器盤內部絕緣劣化所致，該公司應負工作不良、材料不佳之
責，依約對伊上開因火災受損之設備負責無價修復。惟因開立公
司未著手修復，伊不得已自行修復，計支出修復費用新台幣（下
同）四千五百九十八萬二千零三十二元等情，依契約及民法第四
百九十三條、第四百九十五條、第一百八十四條之規定，求為命
被上訴人連帶如數給付及加付自八十五年十月二十九日起算法定
遲延利息之判決（關於上訴人超過上開部分之本息請求，經第一
審為其敗訴判決，未據其聲明不服，已告確定；上訴人之請求超
過三千五百四十八萬六千四百零六元本息部分，經本院維持第二
審所為上訴人敗訴之判決確定；上訴人所請求之利息，經原審判
決駁回，未據其提起第三審上訴，亦告確定）。
被上訴人則以：開立公司承攬之系爭工程已完成，遠東世界中心
建物已出售，並非由上訴人占有使用中，該中心管理委員會始有
管理及處分之權能。且開立公司均依照上訴人所指定之廠牌及規
格訂購，已盡承攬人之責任，絕無任何施工不良或材料不佳之情
事。開立公司於施工完成後，已將系爭工程移交上訴人及其關係
企業遠來開發股份有限公司（下稱遠來公司）接手管理操作，依
約開立公司不負責現場操作管理。系爭火災事故之發生，係因使
用人員一再發生嚴重之操作錯誤及未為保養、安全維護所致，伊
不負過失責任。況鑑定報告係依上訴人所提供經竄改之電腦資料
所為，其鑑定結果不正確等語，資為抗辯。
原審將第一審判決關於命被上訴人連帶給付上訴人三千五百四十
八萬六千四百零六元（原判決主文欄誤載為三千五百四十八萬六
千零六元）本息部分廢棄，改判駁回該部分上訴人在第一審之訴
，無非以：上訴人主張伊於八十年七月二十三日與被上訴人開立
公司簽訂工程承攬契約，由開立公司負責承攬伊興建坐落台北縣
汐止鎮○○○路三之五一號遠東世界中心有關電氣、給排水、衛
生、消防、空調設備之工程，並由被上訴人三群公司擔任連帶保
證人。依系爭承攬契約第三條第六項及第十九條約定，開立公司
等應於工程驗收之日起負一年保固責任，倘有不當情事發生，經
查明係工作不良、材料不佳所致者，應連帶負責，無價修復，保
固責任係自八十四年五月一日起至八十五年四月三十日止等情，
有工程合約及保固書可稽，並為被上訴人所不爭，固堪信為真實
。惟查兩造所簽訂系爭承攬契約第十九條（原判決誤載為第二十
條）約定：「本工程自甲方（指上訴人）正式驗收之日起由乙方
（指開立公司）保固一年，……經查明係由工作不良、材料不佳
所致者，應由乙方照圖樣負責無價修復」，開立公司於八十四年
七月八日出具之工程保固書有相同約定，兩造立約當時之真意，
係指系爭工程有工作不良、材料不佳之瑕疵情形存在，而於驗收
（或更換）時為兩造所不及發現，嗣因該工作不良、材料不佳引
發不當事故時，開立公司即應負修復之責任。苟非驗收時所潛在
不及發現之工作不良、材料不佳之瑕疵情形，而係保固期間因其
他外力原因之介入而發生不當事故（如火災），則非系爭承攬契
約及保固書所謂之工作不良、材料不佳。上訴人自應就系爭火災
事故之發生有因驗收時所潛在而不及發現之工作不良、材料不佳
之瑕疵所致者，負舉證責任。系爭火災事故發生後，於八十四年
十一月十六日由遠東世界中心管理委員會委託台灣省電機技師公
會鑑定，認為「事故原因：依現場變受電室火災情況，其導火點
可能為ＣＭＰ－ＳＣ盤內之電容器所引起」，惟據鑑定報告書關
於「電容器故障原因研判」所載，電容器之所以起火，可能係因
「過電壓使用」、「過電流使用」及「瞬間投入電流過大」等外
力所致，且因系統保護設計不當，電容器之保護開關祇採用ＮＦ
Ｂ，不能提供過載、過熱之保護等，因素至夥，非關電容器之品
質問題。雖起火點之電容器已化為灰燼無從查驗其品質，但電容
器為電力所必備之電氣設備，事關公共安全，故任何生產電容器
之廠商，所生產之電容器必定經主管機關檢驗合格，符合國家標
準，此乃眾所週知，並有裕昌機電工廠股份有限公司（下稱裕昌
公司）之證明書、型錄說明書、士林電機廠股份有限公司型錄說
明書可稽，難謂電容器故障原因係品質不佳所致。又警察局「現
場勘查紀錄」結論，亦記載「本案之起火原因為電氣因素引燃」
，未及於何種電氣或係因工作不良、材料不佳所致者。鑑定人王
長春於原審更審前勘驗現場時，雖表示系爭事故起火原因為電容
器燒掉引起，但未表示其引起係因電容器品質不佳或施工不良所
致，其並表示電容器都有絕緣體，經長時間燜燒（未及時處理）
後絕緣體被破壞變成導體則引燃，另如設計上等級及管理因素亦
屬有關，事故後現場配電盤內已加裝快速切斷器，有勘驗筆錄足
稽。系爭工程系統為上訴人委由他人設計，開立公司則依上訴人
所交付之設計系統施作，且依上訴人所指示之廠牌，使用裕昌電
容器，有工程施工及設備規範說明書為憑，復為上訴人自認，上
訴人又不能證明開立公司明知該指示不適當而不告知上訴人，上
訴人自不得主張瑕疵擔保請求權。參以被上訴人提出之保養維修
紀錄表及電容器檢驗紀錄，其抗辯換新電容器係由裕昌公司所派
人員在遠來公司之組長魏進中監督下完成，且所換新之電容器亦
係經上訴人選定認可之裕昌牌電容器，上訴人未證明起火原因係
因伊工作不良或材料不佳所致，伊自不負契約責任等情，即非無
據。況上訴人於事故後將原國產電容器改用更昂貴進口產品，兩
者價格差額達三百八十六萬九千四百七十元（四百六十萬元減七
十三萬零五百三十元）；並於修復工程中增加非原設計而於火災
後所追加之工程款亦達六百五十五萬五千元，有統一發票可證，
並為上訴人自承，台灣省電機技師公會於鑑定報告書復提出改善
建議，足見系爭機電工程系統設計有諸多瑕疵，其事故亦係諸多
外力原因所致（參看鑑定報告書八建議改善及七事故原因之研判
）。從而上訴人依契約及民法第四百九十三條、第四百九十五條
、第一百八十四條之規定，請求被上訴人連帶給付三千五百四十
八萬六千四百零六元及自八十五年十月二十九日起算之法定遲延
利息，不應准許等詞，為其判斷之基礎。
惟查兩造簽訂系爭承攬契約後，被上訴人於八十四年四月二十一
日換修ＣＭＰ－ＳＣ電容器盤，該電容器盤於保固期間即交換後
四日之八十四年四月二十五日爆破，引發火災等情，有上訴人提
出之被上訴人開立公司備忘錄、台灣省電機技師公會鑑定報告書
（均影本）可稽（見上訴人於第一審所提出之原證二、原證三）
，該鑑定報告書七事故原因之研判欄記載：「1.根據事故發生過
程研判，事故原因可能是起於ＣＭＰ－ＳＣ盤，……疑係該批電
容器之內部因絕緣不良而造成並聯電容器回路中任一電容器故障
，……引起火災事故」、「2.……該盤引起之事故，比例相當高
」、「7.電容器故障原因研判：（品質問題、系統問題）７－3.
系統保護問題；本次電容器之保護開關係採用ＮＦＢ……，顯係
ＮＦＢ無法跳脫阻隔其事故之擴大所引致。７－4.電容器盤之監
控及操作問題：……自動監控不足、操作人員未及時發現，導致
事故災害擴大」；又證人即鑑定者之一王長春技師證稱：「本件
事故起火原因是電容器燒掉引起，一般電容器都有絕緣體，但經
過長時間的燜燒之後，絕緣體被破壞變成導體則引燃，另外設計
的等級及管理因素也有關係」、「我們研判電容器品質不良的原
因最有可能造成本件事故」（見原審更字二卷二四至二五頁、上
字一卷一七○頁背面及三卷二○頁），分別指出該電容器內部絕
緣不良、品質不良可能為火災事故發生之原因，原審未遑斟酌被
上訴人所換修之該電容器盤甫於換修後四日旋即爆破，引發火災
，及上開鑑定報告書所載之「絕緣不良」並證人王長春證述之「
品質不良」，遽以上揭情詞，為不利上訴人之論斷，尚嫌速斷。
次查原審雖認定被上訴人於系爭工程係依上訴人之指示使用裕昌
公司廠牌之電容器，惟該廠牌之電容器係代替物，被上訴人究不
能使用品質不佳之該廠牌電容器，被上訴人仍應依民法第三百五
十四條第一項規定，負瑕疵擔保責任，不能因上訴人已指定電容
器之廠牌，即可不負瑕疵擔保責任，乃原審認為被上訴人可不負
瑕疵擔保責任，據為上訴人敗訴之判決，於法自有未合。又查原
審雖認定上訴人於火災事故發生後，將原國產之電容器改用進口
產品，兩者差額達三百八十六萬九千四百七十元，上訴人又於修
復工程中增加非原設計而於火災後追加之工程，追加之工程款達
六百五十五萬五千元等情，惟此係上訴人於火災發生後，為安全
起見，所為之措施，究不能以之認為被上訴人原先使用之電容器
並無品質不佳情形，尤不能認為火災事故之發生究係由於何種外
力所致。乃原審見未及此，據以認為火災事故之發生為外力原因
所致，以之推論上訴人就電容器系統設計不當，據為上訴人敗訴
之判決，亦有未洽。末查本件訴訟，上訴人併依民法第一百八十
四條規定為請求（見原判決二頁十七行），原判決僅於事實及理
由欄一及十二項記載「第一百八十四條」而已，卻未就上訴人所主
張侵權行為損害賠償請求權加以論述，記明此部分心證之所由得
，遽為上訴人敗訴之判決，難謂無理由不備之違法。上訴論旨，
指摘原判決除確定部分外關於其敗訴部分為不當，求予廢棄，非
無理由。
據上論結，本件上訴為有理由。依民事訴訟法第四百七十七條第
一項、第四百七十八條第二項，判決如主文。
中    華    民    國  九十五  年    四    月  二十八  日
                      最高法院民事第三庭
                          審判長法官  吳  正  一
                                法官  劉  福  聲
                                法官  黃  義  豐
                                法官  簡  清  忠
                                法官  劉  靜  嫻
      本件正本證明與原本無異
                                      書  記  官
中    華    民    國  九十五  年    五    月    九    日
                                                      V


司法院資訊處製作；財團法人民間司法改革基金會備份。
